【裁判字號】    98,易,1715
【裁判日期】    981014
【裁判案由】    詐欺
【裁判全文】
臺灣板橋地方法院刑事判決              98年度易字第1715號
公  訴  人  臺灣板橋地方法院檢察署檢察官
被      告  甲○○
選任辯護人  方正彬律師
上列被告因詐欺案件，經檢察官提起公訴（97年度調偵字第11號
），本院判決如下：
    主  文
甲○○意圖為自己不法之所有，以詐術使人將本人之物交付，處
有期徒刑壹年，減為有期徒刑陸月，如易科罰金，以銀元佰元
即新臺幣玖佰元折算壹日。
    事  實
一、甲○○與乙○○於民國92年6 月間起合夥經營套房及停車場
    出租事業，詎甲○○明知渠等向林清正所承租位於臺北縣三
    重市○○○路、臺北市○○○路○段及臺北市○○街等三處
    套房( 下稱系爭三處套房) 之押金僅為新臺幣（下同）二十
    萬元，竟意圖為自己不法之所有，向乙○○佯稱上開三處套
    房之押金共為五十萬元，使乙○○陷於錯誤，而於92年9 月
    30日匯款五十萬元至甲○○所有供渠等共同事業使用之彰化
    商業銀行三和路分行帳號為00000000000000號之帳戶中，作
    為支付系爭三處套房押金之用。甲○○於款項匯入後，除開
    立前開帳號、面額二十萬元之支票一紙交予林清正支付押金
    外，另又開立前開帳號、面額三十萬元之支票一紙存入白秀
    明所有供甲○○個人使用之彰化商業銀行三和路分行帳號為
    00000000000000號之帳戶中供己使用，即以此方式詐得該三
    十萬元。
二、案經乙○○訴請臺灣板橋地方法院檢察署檢察官偵查起訴。
    理  由
一、證人即告訴人乙○○、證人鄭俊雄、林清正、莊雅如、白秀
    明於偵查中向檢察事務官所為之證述，雖均係被告甲○○以
    外之人於審判外之陳述，然經本院於審判程序調查證據時提
    示被告及辯護人並告以要旨後，渠等均未於言詞辯論終結前
    就證據能力部分聲明異議，且本院審酌上開證人或係被告之
    友人、或係被告之女，並無攀誣構陷被告之動機，是上開證
    人於案發後記憶猶新之際所為之證述，具有一定之可信度，
    如引為證據應屬適當，依刑事訴訟法第159 條之5 第2 項、
    第1 項之規定，即均有證據能力。
二、訊據被告甲○○固坦承與告訴人乙○○合作經營套房及停車
    場出租事業，並於上開時間以押金共需五十萬元為由，要求
    告訴人匯款五十萬元至其前揭彰化商銀帳戶內，惟該三處套
    房押金實際上僅需二十萬元等事實，惟矢口否認有詐欺取財
    犯行，辯稱：渠等合作經營之事業共需承租五個地方，當時
    預算共計五十萬元，其中系爭三處套房之所有人林清正後來
    僅要求二十萬元押金，伊遂先將剩下之三十萬元留著，用以
    支付日後雙方合作事業所需支出之花費，告訴人事實上也知
    情，伊並沒有詐騙告訴人云云。經查：
(一)被告於上開期間與告訴人合作經營套房及停車場出租事業，
    約定由告訴人提供資金，被告則提供勞務及與地主聯絡接洽
    ，嗣被告即以押金共需五十萬元為由向告訴人請款，告訴人
    即於92年9 月30日匯款五十萬元至前揭被告彰化商銀三和路
    分行帳戶內，惟被告於款項匯入後，除開立上開二十萬元之
    支票一紙予林清正支付系爭三處套房之押金外，復開立另紙
    三十萬元之支票存入前揭白秀明所有供被告個人使用之彰化
    商銀三和路分行帳戶內等事實，為被告所供承不諱，核與證
    人林清正、白秀明於偵查中、證人即告訴人乙○○於偵查及
    本院審理中所為之證述相符，並有匯款單、支付憑證、上開
    被告及白秀明於彰化商銀三和路分行帳戶之交易明細、彰化
    商銀三和路分行96年9 月21日函文及所附支票正、反面影本
    、98年4 月29日函文及所附白秀明開戶資料、第一商業銀行
    三重埔分行98年5 月6 日函文及所附顧客資料調查單各一份
    附卷可稽，是此部分之事實堪以認定，合先敘明。
(二)關於該筆五十萬元之押金，被告95年7 月12日於偵查中辯稱
    ：「原本是給地主五十萬，但後來我跟地主借三十萬，所以
    等於押金二十萬，告訴人給的五十萬押金是公司的資金，付
    押金二十萬，另外還三十萬給鄭俊雄。」等語（參見95年度
    他字第3122號偵查卷第82頁）；嗣於95年7 月26日至96年4
    月16日間在偵查中辯稱地主開的押金本來是五十萬，經其與
    地主協商後，同意降為二十萬元，其餘三十萬元係用以支付
    停車場及套房之租金，因為都是以其名義開支票支付等語（
    參見上開他字第3122號偵查卷第93、132 、133 頁及95年度
    偵續字第539 號偵查卷第26、42頁）；再於98年4 月22日偵
    查中針對餘款三十萬元部分又改稱係為支付其先前為建設套
    房所開的數百萬元支票等語（參見97年度調偵字第11號偵查
    卷第9 頁），後於本院審理中又稱該五十萬元押金係針對渠
    等合作事業共五處房地之押金預算，除已支付證人林清正系
    爭三處套房之押金二十萬元外，餘款三十萬元係先放著當作
    以後要開銷的花費等語（參見本院98年8 月12日準備程序筆
    錄第4 頁），其先後所辯不一，特別是針對餘款三十萬元之
    用途部分所述出入甚大，可信度已令人存疑。
(三)就系爭五十萬元押金之範圍而言，被告雖稱係包含渠等合夥
    事業共計五處房地之押金，然證人乙○○於本院審理中業已
    明確證稱被告當時僅指系爭三處套房之押金而已，另二筆土
    地因與地主相熟，不需押金等語（參見本院98年9 月22日審
    判筆錄第3 、5 、6 頁），核與卷附支付憑證上所載之內容
    相符，且由前揭所引被告於偵查中所辯可知，關於押金的部
    分稱被告於偵查中始終均稱原係五十萬元，後經其協商後降
    為二十萬元等語，按該二十萬元既僅係指系爭三處套房之押
    金，則被告於偵查中所稱地主原先開的押金五十萬元云云，
    顯亦係指該三處套房無疑，否則又何來其所稱之降價？又何
    以可將餘款移為他用而不作為支付另二筆房地押金之準備？
    再者，卷附支付憑證（參見上開他字第3122號卷第71頁）上
    所載：「三重與社子三個房屋押金、三個月、50萬，花（按
    即花中坊，指延平北路之套房）29萬、中（指三重市○○○
    路套房）14萬、社（指臺北市○○街套房）7 萬」等字樣，
    證人即被告之女莊雅如於偵查中坦承其中「50萬，花29萬、
    中14萬、社7 萬」部分為其所記載，然已忘記係被告或告訴
    人要伊記載等語（參見上開偵查卷第132 頁），按不論係被
    告或告訴人要求證人莊雅如記載，若該五十萬元確實係包含
    渠等所合作五處房地之押金，且嗣後確實僅支付其中二十萬
    元作為押金，另三十萬元欲供渠等合作事業他用，告訴人當
    時對此並已有所知悉，則渠等在僅供自行記帳所用之支付憑
    證上詳實記載即可，又何需自欺欺人地將系爭三處套房之押
    金硬湊成五十萬元？此均足徵被告所辯系爭五十萬元押金係
    包含所有五處房地之總押金預算云云，顯不可採，該筆五十
    萬元款項，應自始即僅針對系爭三處套房之押金，至為灼然
    。
(四)證人即系爭三處套房之所有人林清正於偵查中明確證稱押金
    押金一開始就是說二十萬元，從未降低過等語（參見上開他
    字第3122號偵查卷第93頁及95年度偵續字第539 號偵查卷第
    50頁），顯然並無被告所稱原先證人林清正開價五十萬元，
    後經其協商後方降為二十萬元之情事。且告訴人係於92 年9
    月30日將押金五十萬元匯入被告前揭彰化商銀三和路分行帳
    戶內，而被告於當日即開立該帳戶之即期支票，證人林清正
    並於同日即將該紙支票提示兌現乙節，有被告上開帳戶之交
    易明細表及該紙支票之正反面影本（參見上開偵續字第539
    號偵查卷第57頁）各一份在卷可參，以告訴人匯款及證人林
    清正取款均在同一日完成之緊湊情形可知，告訴人顯然並非
    先匯入一筆預估之押金總額，待被告與證人林清正洽談後再
    依協商結果支付最後約定之押金總額，而係被告與證人林清
    正洽談完成後再通知告訴人匯款，被告隨即將款項支付予證
    人林清正甚明。是不論被告有無殺價之情事，其在證人林清
    正告知系爭三處套房押金僅需二十萬元之情形下，猶告知告
    訴人總共需五十萬元，顯係對告訴人施用詐術，使告訴人陷
    於錯誤因而匯入該筆五十萬元款項予被告，當無疑義。
(五)嗣被告取得該筆五十萬元款項後，除將其中二十萬元支付予
    證人林清正作為押金外，另將餘款三十萬元以支票存款之方
    式存入證人白秀明前揭彰化銀行三和路分行帳戶內，而該白
    秀明之帳戶，實際上乃為被告所使用等情，業如前述，故被
    告乃係將該三十萬元款項置於自己可私下支配使用之情形至
    明。雖被告以前詞置辯，然依被告前揭彰化商銀三和路分行
    帳戶之交易明細資料可知，證人鄭俊雄係於92年12月22日方
    匯入借款，可知渠等乃係在92年12月間方向證人鄭俊雄借款
    ，則該筆三十萬元餘款自不可能於92年9 月30日即預計要用
    來歸還此筆借款，是被告原先於偵查中所辯，並非足採。後
    被告雖改稱係用以支付渠等所承租套房、土地之租金或先前
    之建築裝潢費用云云，然其嗣後於本院審理中業已陳稱僅係
    留著供以後開銷所用，即非供被告償還先前支出所用，且不
    論係用以支付先前支出或預備供日後開銷所用，渠等既係以
    被告前揭彰化商銀三和路分行帳戶作為公用帳戶，且被告亦
    係以該帳戶開立支票支付渠等合作事業之各項開銷，則該筆
    三十萬元之餘款，亦理應留在該帳戶內供公用開銷，又何需
    迂迴轉存至供被告個人所用之白秀明前揭帳戶內？此亦可徵
    被告所辯不符常情，洵非可採。況依卷附白秀明前揭彰化商
    銀三和路分行帳戶之交易明細所示，該筆三十萬元款項於92
    年9 月30日存入後，至同年11月6 日僅約一個多月之時間，
    即遭提領殆盡，剩約一千餘元，期間僅另有存入八千元之紀
    錄，而其中92年10月1 日、10月31日所各支出之三萬六千二
    百十六元款項，均遭註記為支付放款利息所用，再依證人白
    秀明於偵查中所證，其前揭帳戶乃係供被告辦理信用貸款所
    用（參見97年度調偵字第11號偵查卷第23頁），被告亦自承
    係以該帳戶貸款八十萬元（參見上開偵查卷第26頁），核與
    該帳戶90年2 月12日之交易紀錄所載放款八十萬元乙節相符
    ，換言之，被告竟係以該三十萬元中之部分款項償還其個人
    借款之本息。另被告前揭彰化商銀三和路分行帳戶交易明細
    中，告訴人於92年11月5 日又匯款十七萬元至該帳戶內，衡
    情當係支付被告及證人林清正所稱之租金十七萬元，在92年
    9 月30日至同年11月5 日間亦有多筆款項出入情形，足徵此
    段期間告訴人仍有持續提供資金或有出租所得租金存入公用
    帳戶之情形，又豈需被告以其個人所用之前揭白秀明帳戶支
    付公用支出？遑論被告於偵查中亦曾坦承該筆三十萬元存入
    白秀明帳戶中係為支付別的票款等語（參見上開偵查卷第26
    頁）。是由上情及被告於得款當日即將三十萬元轉存入個人
    使用之帳戶內等情可知，被告原本即計畫以該三十萬元款項
    支付個人開銷，並非預備供公用開銷所用，故其當初向告訴
    人詐稱押金共需五十萬元，就該三十萬元餘款部分，自始即
    具有不法所有之意圖，至為明確。
(六)另被告雖辯稱告訴人於當時或嗣後換約時即已知悉押金僅需
    二十萬元云云，然依前所述，若告訴人當時已知此節，又何
    需在該支付憑證上記載系爭三處套房押金共計五十萬元等語
    ，或被告又何需在該支付憑證上記載上開字句供告訴人查核
    ？另告訴人大可以該筆三十萬元餘款及出租收入支付92年10
    、11月間之租金花費，又何需在92年11月5 日又匯入租金十
    七萬元？此均顯見告訴人乙○○應如其所證當時並不知情甚
    明。至嗣後換約乃係94年1 月間之事，縱使告訴人此時知悉
    此事，亦無礙於被告早於92年9 月30日所為詐欺取財犯行之
    成立，是被告此部分所辯，亦非可採。另被告聲請傳喚證人
    許萬金，僅係為證明其與告訴人於94年1 月間拆夥時簽立協
    議書之情形，然此時告訴人是否知悉押金僅需二十萬元之事
    ，並不影響被告原已成立之詐欺犯行，業如前述，且詐欺取
    財罪並非告訴乃論之罪，故縱使告訴人當時未予追究，亦無
    礙於其事後提出之告訴，及檢察官依法偵查起訴，是被告此
    部分之聲請，核無必要，本院爰不予傳喚，附此敘明。
(七)據此，被告上開所辯，尚非足採，本案事證明確，被告犯行
    堪以認定。
三、論罪科刑部分：
(一)被告行為後，前於94年2 月2 日修正公布之刑法，已自95年
    7 月1 日起施行，另刑法施行法亦於95年6 月14日增訂該法
    第1 條之1 規定，並自95年7 月1 日施行。其中修正後刑法
    第2 條之規定，乃係關於新舊法比較適用之準據法，其本身
    無關行為可罰性要件之變更，故於95年7 月1 日刑法修正施
    行後，如有涉及比較新舊法之問題，即應逕依修正後刑法第
    2 條第1 項規定，為「從舊從輕」之比較（最高法院95年度
    第8 次刑事庭會議決議意旨參照）。且比較時應就罪刑有關
    之共犯、未遂犯、連續犯、牽連犯、結合犯以及累犯加重、
    自首減輕、暨其他法定加減原因、與加減例等一切情形，綜
    其全部之結果，而為比較，最高法院24年上字第4634號判例
    意旨可資參照。經查：
  刑法第339 條第1 項詐欺取財罪雖未修正，然其罰金刑部分
    之法定最低刑度依修正後刑法第33條第5 款之規定，為新臺
    幣一千元；而依被告行為時之刑罰法律，即罰金罰鍰提高標
    準條例第1 條前段及修正前刑法第33條第5 款規定，該罪之
    罰金刑法定最低刑度則為銀元十元即新臺幣三十元，是比較
    修正前後刑度結果，應以修正前之規定對被告較為有利，依
    據刑法第2 條第1 項前段規定，即應一體適用修正前刑法相
    關規定。
  另上開修正後刑法自95年7 月1 日施行前，刑法分則編有關
    罰金刑之貨幣單位係銀元，且應依罰金罰鍰提高標準條例第
    1 條、第4 條之規定，按各該具體條文制定或修正之先後，
    定其罰金刑部分提高之倍數。惟因上開刑法施行法業已增訂
    第1 條之1 ，該條規定：「中華民國九十四年一月七日刑法
    修正施行後，刑法分則編所定罰金之貨幣單位為新臺幣。九
    十四年一月七日刑法修正時，刑法分則編未修正之條文定有
    罰金者，自九十四年一月七日刑法修正施行後，就其所定數
    額提高為三十倍。但七十二年六月二十六日至九十四年一月
    七日新增或修正之條文，就其所定數額提高為三倍」，亦即
    自95年7 月1 日起，刑法分則編所定罰金之貨幣單位，由原
    來之銀元改為新臺幣，且94年1 月7 日刑法修正時，刑法分
    則編未修正之條文定有罰金者，自95年7 月1 日起，有關罰
    金之數額提高為三十倍。換言之，刑法施行法第1 條之1 施
    行後，罰金刑之貨幣單位雖有「銀元」、「新臺幣」之更異
    ，惟適用結果之罰金刑最高額度則無二致。再參照刑法施行
    法第1 條之1 之立法理由說明：「……考量新修正之刑法施
    行後，不再適用現行法規所定貨幣單位折算新臺幣條例，為
    使罰金數額趨於一致，避免衍生新舊法比較適用問題，以緩
    和實務適用法律之衝擊，於不變動罰金數額之前提下，爰為
    第2 項規定。」，可知本條規定之目的，即在於避免就罰金
    之提高部分再比較新舊法，應屬修正後刑法第2 條之特別規
    定，而應優先適用。據此，刑法第339 條第1 項之詐欺罪係
    定有罰金刑之罪，應逕行適用刑法施行法第1 條之1 之規定
    即可，毋庸再依修正後刑法第2 條第1 項之規定，比較刑法
    施行法第1 條之1 及罰金罰鍰提高標準條例第1 條之規定何
    者有利於被告，附此敘明。
(二)核被告所為，係犯刑法第339 條第1 項之詐欺取財罪。
(三)本院爰審酌被告前有違反公司法及偽造文書等前科，有臺灣
    臺灣高等法院被告前案紀錄表一份附卷可參，素行非佳，其
    犯罪之動機在於貪圖不法利益，仗恃告訴人之信任而詐取財
    物，惡性不輕，所詐取之款項為三十萬元，金額不斐，告訴
    人之損失重大，暨被告犯罪後猶否認犯行，且迄未賠償告訴
    人損失等一切情狀，量處如主文所示之刑，以資懲儆。又被
    告係在96年4 月24日前犯本案犯行，且本院所宣告之刑期未
    逾有期徒刑一年六月，符合中華民國九十六年罪犯減刑條例
    之減刑條件，應依該條例第2 條第1 項第3 款之規定，減其
    刑期二分之一，並諭知減後之刑之易科罰金折算標準。
(四)上開刑法修正後，刑法第41條第1 項前段有關易科罰金折算
    標準之規定為：「犯最重本刑為五年以下有期徒刑以下之刑
    之罪，而受六個月以下有期徒刑或拘役之宣告者，得以新臺
    幣一千元、二千元或三千元折算一日，易科罰金。」，而修
    正前同條項就易科罰金之折算標準係規定：「得以一元以上
    三元以下折算一日，易科罰金」，再依廢止前罰金罰鍰提高
    標準條例第2 條之規定，就其原定數額提高為一百倍折算一
    日，即係以銀元一百元、二百元、三百元折算一日，折算為
    新臺幣幣值後，則為以新臺幣三百元、六百元、九百元折算
    一日。是比較修正前後之易科罰金折算標準，自以行為時即
    修正前之規定，較有利於被告，依刑法第2 條第1 項前段，
    即應適用修正前刑法第41條第1 項前段及廢止前罰金罰鍰提
    高標準條例第2 條等規定，定其易科罰金之折算標準。
據上論斷，應依刑事訴訟法第299 條第1 項前段，刑法第2 條第
1 項前段、第339 條第1 項、修正前第41條第1 項前段，刑法施
行法第1 條之1 第1 項、第2 項前段，中華民國九十六年罪犯減
刑條例第2 條第1 項第3 款、第7 條、第9 條，廢止前罰金罰鍰
提高標準條例第2 條，判決如主文。
本案經檢察官陳旭華到庭執行職務。
中    華    民    國    98    年    10    月    14    日
                    刑事第十庭  審判長法  官  李幼妃
                                      法  官  鄭凱文
                                      法  官  張紹省
上列正本證明與原本無異。
如不服本判決，應於判決送達後10日內敘明上訴理由，向本院提
出上訴狀 (應附繕本) ，上訴於臺灣高等法院。其未敘述上訴理
由者，應於上訴期間屆滿後20日內向本院補提理由書「切勿逕送
上級法院」。
訴狀。
                                       書記官  周雅玲
中    華    民    國    98    年    10    月    14    日
附錄本案論罪科刑法條全文：
中華民國刑法第339條第1項
意圖為自己或第三人不法之所有，以詐術使人將本人或第三人之
物交付者，處五年以下有期徒刑、拘役或科或併科一千元以下罰
金。


司法院資訊處製作；財團法人民間司法改革基金會備份。
